【裁判字號】    97,簡上,138
【裁判日期】    980120
【裁判案由】    給付票款
【裁判全文】
臺灣桃園地方法院民事判決             97年度簡上字第138號
上  訴  人  乙○○
訴訟代理人  洪士淵律師
被 上訴 人  甲○○
訴訟代理人  張世炎律師
上列當事人間請求給付票款事件，上訴人對於中華民國97年7 月
14日本院中壢簡易庭96年度壢簡字第914 號第一審判決提起上訴
，於98年1 月6日辯論終結，本院判決如下：
    主  文
上訴駁回。
第二審訴訟費用由上訴人負擔。
    事實及理由
一、被上訴人起訴主張：
(一)、被上訴人持有訴外人陳嘉羚（原名陳素香）所簽發、經上訴
    人背書如原審判決附表所示之本票2 紙（下稱系爭本票），
    詎於到期日提示，未獲付款，且迄今仍未受償，爰依票據關
    係提起本件訴訟，請求上訴人給付被上訴人新台幣（下同）
    200 萬元，及自民國96年7 月1 日起至清償日止，按年息6%
    計算之利息。
(二)、上訴人雖辯稱系爭本票上「乙○○」背書非上訴人所為云云
    ，然此部分，除經證人即系爭本票發票人陳嘉羚於原審及本
    院審理時均一致證稱系爭本票上「乙○○」背書係上訴人所
    為明確外，且經原審將系爭本票上「乙○○」之簽名（下稱
    甲類筆跡資料），及其上有上訴人親筆簽名之第一商業銀
    行匯款申請書回條客戶收執聯、民主進步黨桃園縣中壢市黨
    部第九屆評議委員會第二次會議簽到、第九屆執行委員會第
    5 次會議簽到（以上為上訴人所提出）；土地使用權同意
    書、桃園縣袁氏宗親會第九屆第4 、5 次理、監事會會議簽
    到簿、家祿福精品傢俱公司訂貨單、房屋租賃契約書（以上
    為被上訴人所提出）；渣打國際商業銀行股份有限公司申
    請設立帳戶之存款相關業務申請書、ALMA管理帳戶相關業務
    約定書、印鑑卡、離婚協議書、離婚登記申請書（以上為原
    審依職權調取），及原審當庭命被上訴人簽名之筆跡（下
    稱乙類筆跡資料），囑託法務部調查局為筆跡鑑定，鑑定結
    果為：本案送鑑甲類筆跡及乙類筆跡上「乙○○」之簽名字
    跡「相似」，不排除上訴人有寫出系爭筆跡之可能性等情，
    亦有該局97年5 月23日調科貳字第09700190140 號函在卷可
    憑。再經上訴人聲請傳喚證人即上開鑑定報告之鑑定人丙○
    ○於本院審理時亦明確證稱：上開甲類與乙類筆跡中「袁」
    、「明」二字筆劃特徵是一致的，僅因「星」字在甲類筆跡
    中有找到類似折筆的書寫方式，但在乙類筆跡中沒有找到，
    所以鑑定結果為「相似」等語，足認上訴人確有於系爭本票
    上簽名背書無誤，上訴人上開所辯，自非可採。
(三)、綜上，原審審理後為被上訴人全部勝訴之判決，並無違誤，
    上訴人提起上訴，為無理由等語，並聲明：如主文所示。
二、上訴人則以：
(一)、原審雖曾囑託法務調查局為筆跡鑑定並為上開結論，然在邏
    輯上，兩者相「類似」，即表示兩者「不同」，且不能排除
    ，亦表示無法確定，自難僅依該鑑定報告，即推論系爭本票
    上「乙○○」背書乃上訴人所為。且上開鑑定報告載明：系
    爭筆跡是否出於上訴人手筆，依現有資料仍難肯定確認，其
    理由如后：1.提供參對被告（即上訴人）本身字樣書寫式樣
    變化不一，故難歸納確認其筆畫慣性特徵；2.提供之被告平
    日書寫字樣中，缺乏與待鑑本票（票號：788655號）」背面
    乙○○之「星」字類同書寫樣式可供參對等情，是其理由既
    載明無法由現有參考資料歸納出上訴人之書寫習慣，又如何
    得到待鑑本票與上訴人之字跡相似之結論，其理由、結論，
    顯有矛盾，甚有瑕疵。至於證人陳嘉羚雖亦證稱上訴人有在
    系爭本票上背書云云，然證人陳嘉羚乃系爭本票之發票人，
    就系爭票據債務本應負終局之清償責任，就本件有重大利害
    關係，其證言亦難採信。
(二)、原審雖認定上訴人係為免責債務承擔（即承擔唯賓食品工業
    有限公司〈下稱唯賓公司〉所積欠被上訴人之債務）而於系
    爭本票上背書，然證人陳嘉羚於原審及本院審理時均僅證稱
    ：上訴人當時係對被上訴人稱「如果陳嘉羚還不起，我會處
    裡」等語；而免責債務承擔，係債權人與第三人間締結之契
    約，縱認證人陳嘉羚此部分所證屬實，亦難僅憑上訴人曾表
    示「我會處理」，即認有何承擔債務之意；甚至被上訴人亦
    從未主張曾與上訴人訂立免責債務承擔契約，而僅係主張上
    訴人應負連帶清償責任。參以，上訴人與證人陳嘉羚業於95
    年9 月19日離婚，二人離婚協議書第3 條載明：雙方於離婚
    生效日後，對於婚姻關係存續中及離婚後各自所有之債權債
    務，均由各自負擔，與對方無關等情，上訴人怎有可能在離
    婚後之95年12月12日再為證人陳嘉羚負擔任何債務，原審僅
    因同情證人陳嘉羚一介弱女子，臨庭泣證，竟置其他證據方
    法不論，顯有違誤。實則，上訴人雖曾於95年11月間陪同證
    人陳嘉羚與被上訴人商談有關債務還款事宜，然僅曾表示願
    為證人陳嘉羚洽覓買主承購唯賓公司之廠房，待廠房出售後
    ，即可歸還借款而已，除從未表示願承擔債務外，更未因此
    而於系爭本票上簽名背書。原審判決顯有違誤，自應廢棄。
(三)、並聲明：原判決廢棄，被上訴人於第一審之訴駁回。
三、不爭執事項：
(一)、上訴人之前妻即系爭本票之發票人陳嘉羚係唯賓公司之負責
    人，因唯賓公司需資金周轉，遂由證人陳嘉羚於95年3 月間
    代表唯賓公司向被上訴人借款200 萬元（下稱系爭債務），
    以供周轉，並約定清償日為95年9 月30日，被上訴人同意後
    ，遂由陳嘉羚交付發票人均為唯賓公司、發票日均為95年9
    月30日、票面金額均為40萬元，支票號碼分別為AA0000000
    、AA0000000 、AA0000000 、AA0000000 、AA0000000 號之
    支票5 紙（下稱系爭支票）予被上訴人，作為清償系爭債務
    之用，被上訴人則於95年3 月28日匯款200 萬元至唯賓公司
    帳戶內以交付借款。
(二)、系爭支票屆期前，因唯賓公司無力支付票款，為免遭退票，
    遂由陳嘉羚出面商請被上訴人於95年9 月25日向銀行取回前
    所存入之系爭支票，改由陳嘉羚承擔系爭債務，並於95年12
    月間某日，在名佳利公司廠房辦公室內，由陳嘉羚交付其所
    簽發，面額各為100 萬元，其上並均有「乙○○」背書之系
    爭本票2 紙予被上訴人，作為清償系爭債務之用。
(三)、以上並有被上訴人所提出之匯款回條聯、銀行取回支票單各
    1 紙、系爭支票5 紙（以上均影本）及系爭本票2 紙在卷可
    證。
四、被上訴人另主張上訴人係因與陳嘉羚共同承擔系爭債務，而
    於陳嘉羚所簽發之系爭本票上簽名背書等情，則為上訴人所
    否認，並以前詞置辯，是本件爭點即為：(一)系爭本票上「乙
    ○○」之背書是否為真正？(二)若為真正，則上訴人背書之原
    因為何？分述如下：
(一)、證人即系爭本票之發票人陳嘉羚於原審即證稱：系爭本票是
    我在唯賓公司簽的，我在發票人部分簽名，並填妥票面金額
    ，交給上訴人看過後，由上訴人在系爭本票後簽名背書，印
    章是上訴人的，經上訴人同意後，我才在系爭本票上用印，
    並填上上訴人之身分證統一編號等語（見原審卷第31頁）；
    繼於97年11月7 日本院準備程序中證稱：系爭本票是我簽發
    ，我簽發系爭本票前，有先告訴上訴人要以系爭本票換回系
    爭支票，在此之前，我與上訴人還有為了要開一張或二張本
    票研究過，後來考量清償能力，才決定開成二張，我應該是
    於95年12月12日簽發系爭本票，是我先把本票的內容都填好
    ，包含付款日、發票日、發票人、面額、住址都由我先寫好
    ，甚至上訴人的印文，也是我幫上訴人蓋的，印章則是上訴
    人自己擺在唯賓公司辦公室內，這個辦公室之前是上訴人的
    ，我從辦公室抽屜拿出來要用印時，有先跟上訴人說，你只
    要背書即可，其他我幫你弄，且我寫好後，上訴人都有看清
    楚才背書，上訴人就是在我簽發本票當天，在唯賓公司辦公
    室內大理石旁的椅子上簽名背書，後來約於一週內某日，我
    與上訴人聯絡後，先後前往被上訴人所經營之名佳利公司辦
    公室內，由我將系爭本票交付被上訴人以換回系爭支票，我
    將系爭本票交給被上訴人時，上訴人已經在場，且其後，我
    、上訴人及被上訴人三人就在上開辦公室聊天，上訴人才對
    被上訴人說「陳嘉羚現在都沒有錢了，我會把廠房賣了，如
    果陳嘉羚還不出錢，就由我來還」等語，核其所陳，不但均
    直指系爭本票上「乙○○」之背書，均係上訴人親自簽名外
    ，且就其簽發系爭本票之目的、過程及上訴人背書之原因、
    過程，甚至其後交付系爭本票予被上訴人之過程等細節，均
    前後一致，核無瑕疵，其證言已堪採信。上訴人雖一再辯稱
    ：證人陳嘉羚為系爭本票之發票人，就本件有利害關係，其
    所言自有不實云云，然證人陳嘉羚雖為系爭本票之發票人，
    然其依法是與背書人即上訴人就該票據債務負連帶清償責任
    ，並非系爭本票一經證實上訴人確有背書，證人陳嘉羚即可
    因此脫免責任，證人陳嘉羚顯無甘冒偽證罪之危險，而為虛
    偽陳述之必要，上訴人空言以證人陳嘉羚就本件有利害關係
    ，即認其所言不實，尚非可採。
(二)、此外，原審亦將系爭本票為甲類筆跡資料，併同前開乙類筆
    跡資料，囑託法務部調查局為筆跡鑑定，鑑定結果為：本案
    送鑑定本票2 紙（編為甲類筆跡）及其他文件（編為乙類筆
    跡）上「乙○○」之簽名字跡「相似」，不排除被告（即上
    訴人）有寫出系爭筆跡之可能性等情，亦有該局97年5 月23
    日調科貳字第09700190140 號函在卷可憑。再依上訴人之聲
    請傳喚鑑定證人即前引鑑定報告之鑑定人丙○○於97年12月
    5 日本院準備程序中亦證稱：本件是我負責鑑定，我有依送
    鑑資料，將系爭筆跡（即甲類筆跡）及參考比對筆跡（即乙
    類筆跡），作逐字歸納分析及特徵比對後，做出「相似」之
    結論，之所以為「相似」結論，是因為乙類筆跡中「星」字
    生部最下面末橫，沒有找到如甲類筆跡中之折筆書寫慣性，
    但甲、乙類筆跡中之「袁」、「明」二字筆劃特徵則是一致
    的，也就是如果今日簽名者為「袁明」，本件會是肯定性結
    論中之的「相同」結論，且甲類筆跡中有一個「星」字，其
    中本票號碼為N0000000號中之「星」字（即鑑定報告甲類筆
    跡欄上方的「星」），其實與乙類筆跡中的「星」字是相同
    的，只是本票號碼為N0000000號中之「星」字（即鑑定報告
    甲類筆跡欄下方的「星」字）生部最下面末橫有折筆，但在
    乙類筆跡中找不到末橫類同筆劃的書寫慣性，所以無法為肯
    定性之結論等語，是前引鑑定報告，不但已為系爭甲、乙類
    筆跡特徵「相似」之結論，且依鑑定證人丙○○所言，上開
    甲類與乙類筆跡中之「袁」、「明」二字其實經判定係一致
    的，即為相同的；甚至系爭本票號碼為N0000000號之「星」
    字，亦與參對筆跡一致，即為相同，僅因系爭本票號碼為N0
    000000號該「星」字，在參對筆跡中沒有找到類似折筆的書
    寫方式，所以僅可為「相似」之結論而已，是本件系爭2紙
    本票上之「乙○○」背書，總計六字中，已有五字與參對筆
    跡相同，在在顯示，系爭本票上之「乙○○」之背書，應為
    上訴人所為無誤。
(三)、上訴人雖又辯稱：前開鑑定報告既僅稱筆跡「相似」而非「
    相同」，即表示兩者不同；且所謂不能排除，亦表示無法確
    定，尚難僅憑該鑑定報告，即推論系爭本票上之背書乃上訴
    人所為云云，然如前述，本件並非僅以該鑑定結果，即據以
    認定系爭本票上背書為真正，尚參酌上開證人之證述，方為
    此認定，上訴人此部分所陳，已有未洽；至於上訴人另稱上
    開鑑定報告理由既載明無法由現有參考資料歸納出上訴人之
    書寫習慣，又如何能得到待鑑本票與上訴人之字跡相似之結
    論，其理由、結論，顯有矛盾云云，然前開鑑定報告之所以
    未為肯定性之結論，係因所提供參對字樣本身書寫式樣變化
    不一，難歸納確認其筆劃慣性特徵，且所提供之上訴人平日
    書寫字樣中，亦缺乏與系爭本票中票號788655號本票背面「
    乙○○」筆跡之「星」字同類書寫式樣者可供參對等情，業
    經前開鑑定報告書載明在卷，除已難認有何矛盾之處外；且
    再詰之鑑定證人丙○○於97年12月5 日本院準備程序中證稱
    ：一般筆跡鑑定，可能出現之結論有五種，有二種是肯定性
    結論，三種是不肯定性結論，肯定性結論就是「相同」或「
    不相同」，不肯定性結論就是「極相似」、「相似」或「部
    分相似」，也就是經分析後，其中結構佈局、筆劃特徵、書
    寫神韻、習慣，均相同時，我們會作出肯定性結論中之「相
    同」結論；反之，均不相同時，會做出肯定性結論中之「不
    同」結論；另若是高度相似，但有一些不確定或相異之處，
    我們就做出不肯定性結論中之「極相似」結論；另若相同地
    方比不相同地方要多，我們就做出不肯定性結論中之「相似
    」結論；若相似處與相異幾乎是等量的，這時我們結論就是
    不肯定性結論中之「部分相似」。本案經逐字分析，有在乙
    類筆跡中找到跟甲類筆跡相同的地方，也就是我認兩者沒有
    差異，即鑑定報告中標示箭頭的部分，至於沒有標示的部分
    ，可能是通俗寫法，我認為不需要標示，因為筆跡鑑定本來
    就是壹個歸納分析，參考文件中提供比對簽名，不是每個簽
    名所有的筆劃及書寫慣性完全都是一模一樣的，我們於參考
    比對的簽名中，找到有部分簽名式樣、筆劃、部首或書寫慣
    性是一樣的，我們就可以判定它是相同的，本件「袁」字的
    土、口、衣寫法均是很特殊的，我在乙類筆跡中都有找到相
    同的書寫方式、慣性，所以這的部分都有用箭頭標示出來，
    表示他是相同的，至於鑑定結果欄中有說提供參對之上訴人
    字樣本身書寫式樣變化不一，所謂書寫式樣是指正楷、草體
    、行書、簡體或是個人的特殊寫法，這是屬於佈局、態勢、
    神韻方面，本件因為供比對之乙類筆跡書寫式樣有很多種，
    所以這部分有所不同，但式樣中仍有很多筆劃書寫慣性是完
    全相同的，本件之所以未能為肯定性結論，是因為我在乙類
    筆跡「星」字的末橫筆劃中，沒有找到有折筆的書寫方式，
    故經分析結果，僅做出「相似」之結論等語，是前開鑑定不
    但已就該等送鑑筆跡之結構佈局、筆劃特徵、書寫神韻、習
    慣等為逐字之歸納分析、特徵比對，並有將其分析、比對所
    得，詳載及註記於該鑑定報告所附之鑑定分析表中，且鑑定
    證人並已就其之所以為不肯定性結論之原因及所憑，詳為描
    述，除難認該鑑定理由與結論有何矛盾之處外，反而益徵系
    爭本票上「乙○○」之背書，應為上訴人所為無誤。上訴人
    片面解釋鑑定理由，即認該鑑定理由與結論矛盾，自屬無稽
    ，難以採信。
(四)、上訴人另聲請本院再將前開甲、乙類資料，併同兩造所提出
    之新筆跡資料，再送筆跡鑑定，以確認系爭本票有無遭臨摹
    ，或是否確為上訴人親簽等情，然本件除依前開證據，已足
    認系爭本票背書之真偽外；且鑑定證人丙○○於97年12月5
    日本院準備程序中已證稱：供筆跡鑑定中之待鑑資料，如果
    是遭臨摹、描寫所為，即是處於不正常、不自然情況下書寫
    的，可以自書寫筆劃中發現筆劃是不自然的，例如書寫很緩
    慢、頓筆、斷筆等，甚至也可以在參考比對筆跡中找到連大
    小及位置幾乎都是一樣的筆跡，出現這種情況，我們即會懷
    疑可能遭臨摹、描寫，會進一步以光譜分析儀確認，但本件
    根據我看到的送鑑筆跡，經研判並無遭臨摹、描寫之情形，
    所以不需要作光譜分析儀。且本件若再提供其他上訴人親筆
    簽名文件，雖有助於做出精確鑑定判斷，但縱使新增參考筆
    跡中，仍沒有與系爭本票上「星」字末橫類同筆劃的書寫慣
    性，我也不會因此做出不同結論，因為，提供的參考筆跡文
    件，不能代表當事人只寫了這些文件，而本件「袁明」二字
    既與參考比對文件是一致，縱使「星」字鑑定結果為不同，
    也只會作成不肯定性的第二種結論，反之如果發現「星」字
    也相同，我們即會作成肯定性的相同結論等語，是本件除已
    排除系爭本票背書有遭臨摹、描寫之情形外，且縱兩造提供
    新簽名資料，以供鑑定，其結論亦僅剩肯定性結論中之「相
    同」及不肯定性結論中之「相似」而已，顯然不會影響本院
    之判斷，自無再為鑑定之必要，一併敘明。
(五)、上訴人雖一再指摘原審所認定兩造間就系爭債務成立免責債
    務承擔顯有違誤云云，然查，本件被上訴人係依票據關係，
    請求上訴人負票據背書人之責任，已如前述；而按在票據上
    簽名者，依票上所載文義負責，票據法第5 條第1 項定有明
    文。是票據行為之內容，概依票據上所載文義而決定，縱該
    項記載與行為人之真意或實質情形不符，亦不許當事人以票
    據外之證明方法予以變更或補充，為維護票據之流通，就此
    票據行為文義性所為之解釋，不問直接當事人或間接當事人
    ，均有適用（最高法院91年度台簡上字第30號判決意旨參照
    ）。本件上訴人有於系爭本票之背面簽名背書1 節，已經認
    定如前；而觀之系爭本票背面，又無其他任何記載，自不允
    許系爭本票之背書人即上訴人再以其他立證方法變更或補充
    其文義，是本件不論上訴人背書之真意，是否為原審所認定
    之免責債務承擔，抑僅是併存債務承擔，甚至僅是擔保發票
    人即證人陳嘉羚到期付款而已，均無解上訴人所應負之票據
    背書人之責任，上訴人以此為辯，已難為其有利之認定。且
    按票據上權利，依票據文義而發生，與其基礎之原因各自獨
    立，此即票據行為獨立性、無因性，此乃以發展票據流通、
    保障交易安全為目的，據此則生票據債權與原因債權分離，
    及票據轉讓之抗辯限制之法律效果。而關於票據授受之法律
    上目的，或為清償、融通目的，或為贈與，擔保目的，甚至
    或為本件原審所認定之債務承擔，或免責之債務承擔，固基
    於當事人間基礎關係所生之抗辯，直接當事人間得以之為抗
    辯，然票據關係既具無因性，則縱然於直接當事人間可為原
    因關係之抗辯，然已生舉證責任轉換之法律效果。即若票據
    債務人為上開其一目的而簽發本票與債權人時，因其具有內
    在無因性，其原因即從行為中抽離，不構成行為之內容，故
    主張法律行為發生之法律效果者，即無庸證明原因關係之存
    在。因而，票據債權人即執票人僅須證明票據行為係有效成
    立，即得行使票據權利。票據債務人則應證明足以限制票據
    基礎關係所生之抗辯，且該抗辯主張之可能性，並未因票據
    之授受而被排除。依此而論，本件票據背書人即上訴人雖可
    以其與被上訴人間之原因關係為抗辯（包括權利障礙、權利
    消滅、權利排除等），然基於上開票據無因性而生之舉證責
    任倒置結果，自應由其就其為何在系爭本票上簽名背書及該
    背書有何足以限制系爭本票基礎關係所生之抗辯等情，負舉
    證責任，然上訴人就此始終未盡其舉證責任，僅空言抗辯其
    未就系爭債務為免責債務承擔云云，自難解免其背書人之責
    任，即難為其有利之認定，一併敘明。
五、按在票據上簽名者，依票上所載文義負責，本票發票人所負
    責任，與匯票承兌人同。匯票到期不獲付款時，執票人於行
    使或保全匯票上權利之行為後，對於背書人、發票人及其他
    債務人，得行使追索權。執票人向匯票債務人行使追索權時
    ，得要求自到期日起如無約定利率者，依年利6 釐計算之利
    息，又上開追索權之相關規定於本票準用之，票據法第第5
    條第1 項、第85條、第97條、第121 條、第124 條分別定有
    明文。又凡在票據背面或黏單上簽名，而形式上合於背書之
    規定者，即應負票據法上背書人之責任，不論背書人為轉讓
    之意思而背書，或隱存保證之意思而背書，為維護票據之流
    通性，縱執票人明知本票上之背書為隱存保證之意思而取得
    票據，背書人仍應負背書人之責任（最高法院65年度台上字
    第1550號判例參照）。本件上訴人有在系爭本票上為背書行
    為，而其所為抗辯，均不足採，已如前述，是被上訴人依票
    據法行使追索權，請求上訴人給付系爭票款200 萬元及自付
    款提示日後，即96年7 月1 日起至清償日止，按年息百分之
    6 計算之利息，為有理由，應予准許。又本件原判決係就民
    事訴訟法第427 條適用簡易程序所為上訴人敗訴之判決，依
    同法第389 條第1 項第3 款規定，應依職權宣告假執行。是
    原審判命上訴人如數給付，並依職權宣告假執行，於法並無
    不合。上訴意旨指摘原判決不當，求予廢棄改判，為無理由
    ，應予駁回其上訴。
六、本件事證已臻明確，兩造其餘之主張、陳述及所提之證據資
    料，核與判決結果無何影響，爰不一一論述，附此敘明。
七、結論：本件上訴為無理由，依民事訴訟法第436 條之1 第3
    項、第449 條第1 項、第78條，判決如主文。
中    華    民    國    98    年    1     月    20    日
                  民事第二庭審判長法  官  劉克聖
                                  法  官  卓立婷
                                  法  官  尹  良
上列正本證明與原本無異
本判決不得上訴。
中    華    民    國    98    年    1     月    20    日
                                  書記官  陳美宜


司法院資訊處製作；財團法人民間司法改革基金會備份。
